ACORDAO-COMPLETO-2526851

ACÓRDÃO 1561/2022 ATA 7/2022 - PRIMEIRA CÂMARA

VISTOS, relatados e discutidos estes autos que tratam de ato de concessão de pensão militar emitido pelo Comando da Marinha;
ACORDAM os Ministros do Tribunal de Contas da União, reunidos em Sessão da 1ª Câmara, nos termos dos arts. 71, inciso III, da Constituição Federal, 1º, inciso V, e 39, inciso II, da Lei 8.443/1992 e 260, § 1º, do RITCU e ante as razões expostas pelo Relator, em:
9.1. considerar ilegal e negar registro ao ato de concessão de pensão militar instituído por Júlio Sergio Vidal Pessôa (XXX.097.967-XX) em favor de Mônica Pessôa Perlingeiro (XXX.798.800-XX) ;
9.2. dispensar a devolução dos valores indevidamente recebidos até a data da ciência, pelo Comando da Marinha, do presente acórdão, com base no Enunciado 106 da Súmula da Jurisprudência do TCU;
9.3. determinar ao Comando da Marinha que:
9.3.1. faça cessar os pagamentos decorrentes do ato impugnado, comunicando ao TCU, no prazo de 15 (quinze) dias, as providências adotadas, nos termos do art. 262, caput, do Regimento Interno do TCU, do art. 8º, caput, da Resolução-TCU 206/2007 e do art. 19, caput, da Instrução Normativa-TCU 78/2018;
9.3.2. esclareça à Sra. Mônica Pessôa Perlingeiro quanto ao direito de opção pelo benefício mais vantajoso, já que, nos termos do art. 29, inciso II, da Lei 3.765/1960, não é possível acumular duas pensões militares;
9.3.3. informe à interessada que, no caso de não provimento de recurso eventualmente interposto, deverão ser repostos os valores recebidos após a ciência deste acórdão pelo Comando da Marinha;
9.3.4. comunique imediatamente à interessada o teor do presente acórdão, encaminhando ao TCU, no prazo de 30 (trinta) dias, comprovante da respectiva data de ciência, nos termos do art. 4º, § 3º, da Resolução-TCU 170/2004.

Ato de concessão de pensão militar emitido pelo Comando da Marinha. Apreciação para fins de registro.

Primeira Câmara

Comando da Marinha.

3. Interessada: Mônica Pessôa Perlingeiro (XXX.798.800-XX).

13.1. Ministros presentes: Walton Alencar Rodrigues (Presidente), Vital do Rêgo (Relator) e Jorge Oliveira.
13.2. Ministro-Substituto convocado: Augusto Sherman Cavalcanti.

VITAL DO RÊGO

Adoto como relatório, com os devidos ajustes de forma, a instrução elaborada no âmbito da Secretaria de Fiscalização de Integridade de Atos e Pagamentos de Pessoal e de Benefícios Sociais - Sefip (peça 5) , com a qual se manifestou de acordo o corpo gerencial daquela unidade técnica especializada (peça 6) , a seguir transcrita:
INTRODUÇÃO
Trata-se de ato de pensão militar, submetido, para fins de registro, à apreciação do Tribunal de Contas da União (TCU) , de acordo com o art. 71, inciso III, da Constituição Federal.  O ato foi cadastrado e disponibilizado ao TCU por intermédio do Sistema e-Pessoal, na forma do art. 2º e 4º da Instrução Normativa TCU 78/2018.
O ato desse processo pertence às seguintes unidades:
Unidade emissora: COMANDO DA MARINHA.
Unidade cadastradora:  SERVIÇO DE INATIVOS E PENSIONISTAS DA MARINHA.
Subunidade cadastradora: SVPM - Pensão Militar.
EXAME TÉCNICO
Procedimentos aplicados
Os procedimentos para exame, apreciação e registro de atos de pessoal encontram-se estabelecidos na Instrução Normativa TCU 78/2018 e na Resolução TCU 206/2007. Essas normas dispõem que os atos de pessoal disponibilizados por meio do e-Pessoal devem ser submetidos previamente a críticas automatizadas, com base em parâmetros predefinidos.
As críticas das informações cadastradas na etapa de coleta do ato foram elaboradas e validadas levando-se em conta as peculiaridades de cada ato. Os itens verificados nessa etapa são inerentes a dados cadastrais, fundamentos legais, mapa de tempo, ficha financeira, assim como eventuais ocorrências de acumulação. Trata-se de verificações abrangentes, minuciosas e precisas e sem a necessidade de ação humana e, portanto, menos suscetível a falhas. As críticas aplicadas estão discriminadas no sistema, no Menu e-Pessoal, opção "Crítica", que podem ser acessadas mediante concessão de perfil específico a servidores do TCU responsáveis pela análise.
Além das críticas automatizadas, há verificação humana adicional no caso de haver alertas do sistema ou informações não formatadas, como esclarecimentos do gestor ou do controle interno.  
As críticas também consideram os registros do Sistema Integrado de Administração de Recursos Humanos (Siape) . O Siape disponibiliza informações atualizadas sobre as parcelas que integram os proventos, diferentemente, portanto, do e-Pessoal, que informa as parcelas no momento do registro do ato. 
Essa confrontação com o Siape fornece uma visão atual e verdadeira da situação, o que permite descaracterizar irregularidades e inconsistências que, embora constantes do e-Pessoal, já foram corrigidas.
As verificações detectadas no ato encontram-se discriminadas na aba de pendências do ato no sistema e-Pessoal, bem como no espelho do ato contemplado por esta instrução.
Exame das Constatações
Ato: 14658/2017 - Reversão - Interessado: JULIO SERGIO VIDAL PESSOA - CPF: XXX.097.967-XX
Beneficiário: MONICA PESSOA PERLINGEIRO - CPF: XXX.798.800-XX - Filho (a) 
Parecer do Controle Interno: considerar o ato Legal.
Constatações e análises: 
1.1.1. Posto/Graduação de referência para cálculo dos proventos de pensão é diferente do Posto/Graduação de referência para cálculo dos proventos de reforma.
Justificativa do Gestor de Pessoal: A presente concessão tem como fundamento legai o contido na Lei nº 3.765/60, Art. 22, § 1º, c/red. do Decreto Lei nº 197/67, Art. 1º que determina que se o militar já descontava para a pensão militar de um ou dois postos ou graduações superiores deixará a pensão correspondente a mais um ou dois postos ou graduações superiores ao resultante da aplicação deste artigo.
Análise do Controle Interno: Justificativa do gestor esclarece pendência
Análise da Equipe Técnica: Ilegal
Pela leitura do ato de concessão militar ATO nº 10637508-07-2014-000445-8, verifica-se que o instituidor foi inicialmente reformado por incapacidade definitiva com proventos com base no soldo de Almirante de Esquadra, sendo oportuno informar que quando na ativa o militar era Capitão de Mar e Guerra e recebia proventos de Contra-Almirante.
Pelas informações contidas em todos os atos deste instituidor na base deste TCU, não verifica-se o motivo pelo qual o instituidor passou a receber 02 postos acima por ocasião de sua reforma por incapacidade (Almirante de Esquadra) e não apenas 01 posto acima (Vice-Almirante) . Dessa forma, entende-se que a reforma foi majorada irregularmente em 02 postos, fato que repercute sobre a pensão militar em tela.
Frente a tal situação a concessão em tela não pode prosperar, devendo receber a chancela pela ILEGALIDADE e reajustar os proventos da pensão militar ao posto de Vice-Almirante.
1.1.2. Possível cômputo de tempo privado no Tempo de serviço até 29/12/2000. Devolução do ato para complementação das informações. Atos de reforma: [SISAC-10637508-07-2014-000445-8].
Justificativa do Gestor de Pessoal: Não há. Verificação efetuada no âmbito do TCU.
Análise do Controle Interno:  Não há. Verificação efetuada no âmbito do TCU.
Análise da Equipe Técnica: Legal
Pela verificação do ato de reforma do instituidor nº 10637508-07-2014-000445-8, verifica-se que nos 30 anos de serviço efetivo, não há computo de tempo privado.
No que se refere a acumulação de cargos/proventos públicos, verifica-se que não há acumulação.
O quadro resumo de ocorrências e, quando for o caso, o detalhamento da norma legal e da jurisprudência para as inconsistências acima elencadas encontra-se no anexo II dessa instrução. 
Encaminhamento do ato: 
Considerar ILEGAL e recusar registro  do ato de Pensão militar de JULIO SERGIO VIDAL PESSOA do quadro de pessoal do órgão/entidade COMANDO DA MARINHA, com base nos arts. 71, inciso III, da Constituição Federal, 1º, inciso V, e 39, inciso II, da Lei 8.443/1992 e 260, § 1º, do Regimento Interno. 
Com fulcro no art. 262, caput, do Regimento Interno deste Tribunal, determinar ao órgão/entidade COMANDO DA MARINHA que: 
dê ciência, no prazo de quinze dias, contados da notificação, do inteiro teor desta deliberação ao interessado, alertando-o de que o efeito suspensivo proveniente da interposição de eventuais recursos junto ao TCU não o exime da devolução dos valores percebidos indevidamente, caso o recurso não seja provido.
informe o teor do acórdão que vier a ser prolatado, encaminhando ao TCU, no prazo de trinta dias, comprovante da data de ciência pelo interessado, nos termos do art. 4º, § 3º, da Resolução TCU 170/2004.
emita novo ato, livre da irregularidade ora apontada, em substituição  ao ato de Pensão militar de JULIO SERGIO VIDAL PESSOA, submetendo-o à nova apreciação por este Tribunal, na forma do artigo 260, caput, também do Regimento.
transforme a vantagem de 'opção' em Vantagem Pessoal Nominalmente Identificada - VPNI, sujeita exclusivamente ao reajuste geral dos servidores públicos federais.
dispense a devolução dos valores indevidamente recebidos de boa-fé até a data da ciência do órgão/entidade COMANDO DA MARINHA, do acórdão que vier a ser proferido, com base no Enunciado 106 da Súmula da Jurisprudência do TCU.
promova o recálculo do valor atualmente pago a título de reforma/pensão militar com base no posto/graduação incorreto, no prazo 15 (quinze) dias, contados a partir da ciência desta deliberação, sujeitando-se a autoridade administrativa omissa à responsabilidade solidária, em face de manifesta ilegalidade.
CONCLUSÃO
 A abrangência e a profundidade das verificações levadas a efeito fundamentam convicção de que o ato 14658/2017 pode ser apreciado pela ilegalidade, em razão das irregularidades apontadas no item Exame das Constatações desta instrução, que representam afronta à legislação e à jurisprudência de referência
PROPOSTA DE ENCAMINHAMENTO
 Ante o exposto, com fundamento no art. 71, inciso III, da Constituição Federal, no art. 1º, inciso V, e art. 39, incisos I e II, da Lei 8.443/1992, no art. 260 do Regimento Interno do Tribunal de Contas da União, propõe-se: 
Considerar ILEGAL e recusar registro  do ato de Pensão militar de JULIO SERGIO VIDAL PESSOA do quadro de pessoal do órgão/entidade COMANDO DA MARINHA, com base nos arts. 71, inciso III, da Constituição Federal, 1º, inciso V, e 39, inciso II, da Lei 8.443/1992 e 260, § 1º, do Regimento Interno.
Com fulcro no art. 262, caput, do Regimento Interno deste Tribunal, determinar ao órgão/entidade COMANDO DA MARINHA que: 
informe o teor do acórdão que vier a ser prolatado, encaminhando ao TCU, no prazo de trinta dias, comprovante da data de ciência pelo interessado, nos termos do art. 4º, § 3º, da Resolução TCU 170/2004.
dispense a devolução dos valores indevidamente recebidos de boa-fé até a data da ciência do órgão/entidade COMANDO DA MARINHA, do acórdão que vier a ser proferido, com base no Enunciado 106 da Súmula da Jurisprudência do TCU.
promova o recálculo do valor atualmente pago a título de reforma/pensão militar com base no posto/graduação incorreto, no prazo 15 (quinze) dias, contados a partir da ciência desta deliberação, sujeitando-se a autoridade administrativa omissa à responsabilidade solidária, em face de manifesta ilegalidade.
dê ciência, no prazo de quinze dias, contados da notificação, do inteiro teor desta deliberação ao interessado, alertando-o de que o efeito suspensivo proveniente da interposição de eventuais recursos junto ao TCU não o exime da devolução dos valores percebidos indevidamente, caso o recurso não seja provido.
transforme a vantagem de 'opção' em Vantagem Pessoal Nominalmente Identificada - VPNI, sujeita exclusivamente ao reajuste geral dos servidores públicos federais.
emita novo ato, livre da irregularidade ora apontada, em substituição ao ato de Pensão militar de JULIO SERGIO VIDAL PESSOA, submetendo-o à nova apreciação por este Tribunal, na forma do artigo 260, caput, também do Regimento.
O Ministério Público junto ao TCU, representado nos autos pelo Procurador Dr. Sérgio Ricardo Costa Caribé, manifestou-se de acordo com a proposição da unidade técnica (peça 7) .
É o Relatório.

não há.

Procurador Sergio Ricardo Costa Caribé.

PENSÃO MILITAR. MELHORIA DE PROVENTOS EM TRÊS POSTOS EM RELAÇÃO AO OCUPADO NA ATIVIDADE, SEM PREVISÃO LEGAL QUE AMPARE TAL BENEFÍCIO. IRREGULARIDADE QUE SE COMUNICA PARA A PENSÃO MILITAR. ACÚMULO DE DUAS PENSÕES MILITARES EM DISSONÂNCIA COM O ART. 29 DA LEI 3.765/1960. ILEGALIDADE DO ATO. NEGATIVA DE REGISTRO. DETERMINAÇÕES.

PENSÃO MILITAR (PMIL)

Secretaria de Fiscalização de Integridade de Atos e Pagamentos de Pessoal e de Benefícios Sociais (Sefip).

Trata-se de ato de concessão de pensão militar (reversão) emitido pelo Comando da Marinha e instituído pelo ex-militar Júlio Sergio Vidal Pessôa em favor da beneficiária Mônica Pessôa Perlingeiro (filha) . 
2. A Secretaria de Fiscalização de Integridade de Atos e Pagamentos de Pessoal e de Benefícios Sociais do TCU (Sefip) , na instrução de peça 5, propõe considerar ilegal a concessão em epígrafe com base na seguinte fundamentação:
Pela leitura do ato de concessão militar, ATO 10637508-07-2014-000445-8, verifica-se que o instituidor foi inicialmente reformado por incapacidade definitiva com proventos com base no soldo de Almirante de Esquadra, sendo oportuno informar que quando na ativa o militar era Capitão de Mar e Guerra e recebia proventos de Contra-Almirante. 
Pelas informações contidas em todos os atos deste instituidor na base deste TCU, não verifica-se o motivo pelo qual o instituidor passou a receber 02 postos acima por ocasião de sua reforma por incapacidade (Almirante de Esquadra) e não apenas 01 posto acima (Vice-Almirante) . Dessa forma, entende-se que a reforma foi majorada irregularmente em 02 postos, fato que repercute sobre a pensão militar em tela.
3. No parecer de peça 7, o Ministério Público junto ao Tribunal (MPTCU) manifestou-se de acordo com a proposição da unidade técnica (peça 7) .
II
4. Registro minha concordância com a proposta formulada no âmbito da Sefip, aquiescida pelo MPTCU, razão pela qual acolho o parecer de peça 5 por seus próprios fundamentos, sem prejuízo de trazer à baila outra irregularidade que não foi mencionada nos pareceres precedentes e que também macula a concessão.
5. De início, observo, a partir das informações contidas no ato Sisac 10637508-07-2014000445-8, que o instituidor Júlio Sergio Vidal Pessôa, nascido em 29/3/1931 passou para a reserva remunerada em 29/11/1976, ocupando, na ocasião, o posto de Capitão de Mar e Guerra. Naquela data, como contava mais de 30 anos de serviço, os proventos do instituidor foram calculados com base em um posto acima em relação ao que ele ocupava na atividade (Contra-Almirante) . Em 6/12/1994, momento em que tinha 63 anos e 8 meses de idade (antes da idade limite para a reforma no posto, que seria 64 anos) , o ex-militar foi reformado por incapacidade, ganhando o direto à nova melhoria em seus proventos, que deveriam ter sido calculados considerando mais um posto acima (Vice-Almirante) .  Destaco que, no caso dos autos, a reforma por incapacidade se deu enquanto o exmilitar ainda estava na reserva. 
6. Ocorre que o sobredito ato de reforma consignou o posto de Almirante de Esquadra, consubstanciando nova melhoria como base para os proventos do instituidor sem que existisse fundamentação legal para tanto. Portanto, a referida irregularidade, ao se comunicar para o ato de pensão, macula o registro. 
7. Além da irregularidade apontada, outra ilegalidade não destacada nos pareceres precedentes macula a pensão militar em comento. É que, ao verificar os benefícios percebidos pela Sra. Mônica Pessôa Perlingeiro, habilitada na condição de filha do instituidor, observei que a referida pensionista percebe duas pensões militares: (i) uma instituída por seu cônjuge, Raul Biangolino Perlingeiro, com proventos de General de Brigada; e (ii) a presente concessão, instituída por seu pai, com proventos de Almirante de Esquadra.
8. Vale mencionar que o art. 29 da Lei 3.765/1960, até a alteração promovida pela Medida Provisória 2.215/2001, permitia o acúmulo de duas pensões militares. Senão vejamos a redação original do art. 29 da norma mencionada:
Art 29. É permitida a acumulação:
a) de duas pensões militares;
b) de uma pensão militar com proventos de disponibilidade, reforma, vencimentos, aposentadoria ou pensão proveniente de um único cargo civil.
9. Ocorre que, após a referida Medida Provisória, cuja vigência se deu em 1/9/2001, o texto do art. 29 foi alterado, passando a ter o seguinte teor:
Art. 29.  É permitida a acumulação:  
I - de uma pensão militar com proventos de disponibilidade, reforma, vencimentos ou aposentadoria;      
II - de uma pensão militar com a de outro regime, observado o disposto no art. 37, inciso XI, da Constituição Federal.        
10. É nítido que a nova redação do art. 29 da Lei de Pensões Militares excluiu a possibilidade de percepção concomitante de duas pensões militares. Portanto, considerando que o falecimento do Sr. Júlio Sérgio Vidal Pessôa se deu em 24/8/2003, portanto quase dois anos depois do novo texto do art. 29, é esse novo texto a regra que deve ser observada para fins de acumulação de pensões.
11. É nesse sentido a jurisprudência pátria. Senão vejamos:
ADMINISTRATIVO.  MILITAR.  PENSÃO EM DECORRÊNCIA DE FALECIMENTO. COMPANHEIRA.  EX-MULHER DIVORCIADA RECEBEDORA DE PENSÃO ALIMENTÍCIA. MENS LEGIS. RATEIO IGUALITÁRIO.
1. O fato gerador da pensão em decorrência de falecimento é o óbito do instituidor do benefício. Assim, o regramento para a concessão da pensão por morte deve ser o previsto na legislação vigente à época da ocorrência do fato gerador, em atendimento ao Princípio tempus regit actum. Precedentes. (destaques acrescidos) 
 (REsp 628.140/RS, Rel. Ministra Laurita Vaz, Quinta Turma, julgado em 9/8/2007, DJ 17/9/2007, p. 341) 
12. Ilegal, pois, a presente concessão.
13. É oportuno dizer que a pensionista interessada poderá escolher o benefício que lhe for mais vantajoso e nesse sentido deve ser expedido esclarecimento à Sra. Mônica Pessôa Perlingeiro.
14. Por fim, destaco que o ato inquinado deu entrada nesta Corte de Contas em 21/7/2017, portanto, há menos de cinco anos, situação que permite a apreciação por esta Corte de Contas.
Ante o exposto, voto para que seja adotada a minuta de acórdão que ora trago ao exame deste Colegiado.
TCU, Sala das Sessões, em 22 de março de 2022.
Ministro VITAL DO RÊGO 
Relator